臺灣高雄地方法院民事判決　　　 92年度訴字第2992號
 原　　　告　育新儀電工程有限公司
 法定代理人　壬○○
 訴訟代理人　黃瑩律師
 被　　　告　耀騰工程行
 法定代理人　乙○○
 訴訟代理人　丙○○
右當事人間給付工程款事件，本院於民國94年6 月10日言詞辯論
終結，判決如下：
      主　　　文
原告之訴及假執行之聲請均駁回。
訴訟費用由原告負擔。
      事實及理由
一、原告主張：被告將其承攬南科宇彩晶第3 期廠房工程中有關
    低壓動力系統佈線結線工程 (下稱系爭工程)轉 包由原告施
    作，原告於92年4 月11日進場施工，因被告表示需於同年6
    月底前完工而原告無法配合，兩造合意由被告收回其中部分
    自行僱工施作，原告繼續施作未收回部分，詎原告依約施作
    至92年6 月26日，全部工程已完工，依計算工程款共新台幣
    （下同）4,021,654 元，被告僅給付其中1,959,174 元，尚
    欠2,062,480 元 (原起訴請求2,112,083 元，審理中減縮)
    未為給付；如被告抗辯其中部分工程非由原告施作，應由被
    告負舉證之責。並聲明：(一)被告應給付2,062,480 元及自起
    訴狀繕本送達翌日起至清償日止，按年息5%計算之利息。(二)
    原告願供擔保請准宣告假執行。
二、被告則以：兩造工程協議書未載明完工期限乃依業主要求之
    工程進度配合施作，因上包泰創工程股份有限公司 (下稱泰
    創公司)催 促趕工，原告遲延施作，兩造乃約定分割施作工
    區，被告收回其中部分由其自行僱工施作並支出2,540,688
    元；原告僅施工至92年6 月5 日即未再進場施作，未完成約
    定之工程，原告停工時之進度得工程款為2,068,127 元，其
    已給付1,959,174 元，扣除其代墊相關款項156,955 元，原
    告不得再請求工程款；原告就系爭工程以總價4,600,000 元
    承攬，其中部分由被告收回自行施作，則原告施作之範圍不
    可能尚高達3,981,809 元；另依兩造合約第2 條、第11條約
    定，原告施作範圍包括線材吊裝等運雜務拉線結線
    測試驗收及瑕疵改善保固，惟原告僅完成拉配線之施作
    ，而未完成整線、驗收等施作，被告已給付之工程款已超過
    其得請求之款項。並聲明：(一)原告之訴及假執行聲請均駁回
    。(二)如受不利判決，被告願供擔保，請准免為假執行。
三、原告主張被告將其承攬南科宇彩晶第3 期廠房工程中有關低
    壓動力系統佈線結線工程轉包由原告施作，原告於92年4 月
    11日進場施工，原工程報價為4,842,199 元，原未約定完工
    日期，嗣因被告表示需於同年6 月底前完工而原告無法配合
    ，乃由被告收回其中部分工程自行僱工施作，原告則繼續施
    作未完成部分，工程全部完工後被告已給付工程款
    1,959,174 元等事實，業據提出報價單、工程施工協議合約
    書等為證，且為被告所不爭執，應可認為真實。兩造爭執事
    項為：原告已施作完成得請求之工程款為若干？有無民法第
    502 條之違約情事？
四、就兩造前開爭執事項，本院判斷意見如下：
  (1)查原告自承被告原要求應於92年7 、8 間完工，其後因被告
    要求提前完工而原告無法配合，原告要求被告收回其中部分
    工程自行施作，未收回部分則由原告繼續施作、證人即兩造
    友人甲○○證稱「... 當時業主廖明忠要求工期縮短，原告
    表示無法依限完工，要求被告是否將全部或一部工程收回自
    行施作」、證人戊○○證稱「本來2 區工程確實由原告施作
    ，但從5 月開始其中1 區就是由被告自己收回去自行施作，
    1 區由原告施作... 」, (92 年11月21日言詞辯論筆錄)，
    足認系爭工程施工期間確因業主要求縮短工期，而原告未能
    配合，兩造合意由被告收回其中部分工程自行施作，原告僅
    就被告未收回部分繼續施工，是原告既未完成原約定之全部
    工程，則由其繼續施作完工之範圍及得請求之工程款為若干
    ，自應由原告負舉證證明之責。
  (2)原告雖主張其已施作部分之工程款共為4,021,654 元，扣除
    被告已給付之工程款1,959,174 元，尚得請求之工程款為
    2,062,480 元，惟查：證人即被告之上包泰創工程公司南區
    負責人辛○○證稱「系爭管線工程在九十二年五月我們的上
    包就一再通知工程延誤，我有向被告公司催... 」「工程缺
    失通知單上工地負責人的簽名確實是我們公司工地主任庚○
    ○本人的簽名，至於是否有這些缺失必須庚○○才清楚。」
    「預計至少要一、二個月正常工作時間才能夠補正完全 (指
    補正工程缺失單上所載缺失項目所需時間)(93 年8月10日言
    詞辯論筆錄)。 另依原告自行提出9 張以顏色表示為其施作
    範圍之施工圖，交被告上包泰創公司工地主任庚○○檢示結
    果，其證稱「我知道兩造約定各自施作的範圍，經我檢視原
    告所提施工平面圖以後，我確定其中確實有一部份是屬於約
    定應該由原告繼續施作，而沒有劃上橘黃色的部分，表示原
    告確實有一部份是應該施作而沒有施作，但是確實沒有施作
    範圍要另外詳細再算，需要花時間。」「確實是我簽名 (指
    工程缺失單)， 要補正被證14的瑕疵，總共需要工作時間如
    以3 人施作，約需20到30天的時間才能補正，我在詳細地點
    上記載Ｓ的部分，就是屬於機房範圍，也就是原告應該補正
    的範圍，Ｏ的部分就是屬於辦公室的的部分，應該是被告自
    己應該補正的範圍。」「收尾部分是被告施作的，大約六月
    中就開始作收尾的動作。」「都是被告方面 ( 指 收尾工作
    由何人施作)， 領班是癸○○。」 (93年11月12 日 言詞辯
    論筆錄)； 證人庚○○依原告自行提出之施工圖所為判斷結
    果，原告確有依約定應繼續施作而未施作之工程，且所施作
    之工程確有瑕疵需補正，衡情庚○○為被告上包，應無偏頗
    之可能，則依證人所言，足認原告並未依約完成應由其繼續
    施作之全部工程。
  (3)另經本院會同證人庚○○與兩造勘驗原告所提9 張施工圖結
    果，兩造均同意每張施工圖均分為機房與辦公大樓2 部分，
    機房是約定由原告繼續施作部分、辦公大樓部分則約定由被
    告自行收回施作部分；而證人庚○○證稱「編號1 的施工圖
    原告應施作範圍m ark 為4 、6 、7 、8 部分，但原告標示
    的部分只有m ark4的部分；編號2 原告已施作完全部範圍；
    編號3 的施工圖原告依約施作完畢；編號4 施工範圍機房有
    一部分，是由上包漢唐公司直接找統益工程行一起來幫忙趕
    工，所以到底誰做了哪些範圍，現在我無法確定；編號5 的
    施工圖原告自己承認施作的範圍都是屬於辦公大樓的範圍，
    而機房的部分原告都沒有施作,... 這 張施工圖上機房的部
    分應該都是被告自己施作完畢；編號6 原告有依約施作完畢
    ；編號7 的施工圖機房確實大部分都是由原告施作完畢，但
    辦公大樓部分我不確定；編號8 施工圖上還有約14條佈線是
    屬於機房部分，依約應由原告繼續施作，但原告沒有標示，
    表示原告承認沒有施作，... 換句話說，大約有超過40% 是
    原告應施作而沒有施作的範圍；編號9 施工圖，有一部分的
    佈線是由漢唐公司自加入施作，但這張圖施作當時非常混亂
    ，就我記憶，原告有佈線沒錯，但後續整線、結線及送電的
    工作，有一些部分是原告沒有做完的。」「我只知道原告確
    實有1 部分的施作工程是只有做完佈線的部分，而就後續整
    線、結線及送電及缺失修改等工作，並沒有依約完成，但是
    到底有哪些部分有這種情形我無法確定，比例多少我也不知
    道。原告有1 部分是1 次佈線、2 次佈線都有施作，有1部
    分則是只是作1 次佈線，但依照約定確實是1 、2 次佈線都
    要負責做完，但原告沒有作2 次佈線比例有多少我不知道，
    兩造的爭執就是因為這些問題而來的。」 (93年11月18日訊
    問筆錄)； 依證人所述，益證原告確未完成約定應繼續施作
    之全部工程。
  (4)綜上，依證人庚○○所述，難認原告所為已完成依約定由其
    繼續施作全部工程之主張為真；而原告復未能提出其他積極
    證據以證明其已完工之範圍及得再請求被告給付2,062,480
    元工程款之證明，原告主張不能認為真實，應認被告之抗辯
    為可採，原告請求給付工程款並無理由。
  (5)至原告雖舉證人戊○○、丁○○、己○○等以證明原告在現
    場施作之期間至92年6 月24、25日左右，及原告確有完成依
    約應繼續施作之全部工程後始退場，惟證人等或為原告之受
    僱人，所述已難認無偏頗之虞，況證人等均僅為現場施作之
    人員，就全部約定之施作範圍為若干，亦不可能較現場工地
    主任即證人庚○○為清楚，而庚○○既已明確證稱原告確未
    完成依約應繼續施作之全部工程，其餘證人之所述，尚難採
    信；另被告亦提出經兩造每日會簽之工務日報表，其最後之
    日期僅記載到92年6 月5 日，而原告迄本院審結均未能提出
    之後經兩造會簽之日報表，所稱仍在現場施作之詞亦不足採
    ，原告雖以工務日報表均交被告保管，惟工務日報表為兩造
    就施工進度每日所為簽認，為原告施作之證明，原告豈有未
    自行保留之理，足認被告所辯較合於常情。
  (6)又參酌兩造工程施工協議合約書第9 條第2 項「驗收完畢乙
    方 (被告)須 依所施工範圍做完工資料、測試報告、保固書
    。 (乙方才得申請尾款)」 之約定，益證本件原告既未依約
    完成全部工程，而由被告將其中部分工程收回自行施作，原
    告應就其已施作之範圍及數量盡舉證證明之責。
  (7)綜上，原告既未能證明其已依約完成應繼續施作之工程而不
    得再請求工程款，被告就民法第502 條所為抗辯本院即無審
    酌之必要，附此明。
  (8)原告雖主張依被告之工務日報表計算其得請求之工程款已有
    2,062,480 元，然為被告所否認，且被告稱本件因原告第2
    次請款時數量浮報，被告查現場後發現原告使用之數量及線
    材不正確，而拒絕付款，參以證人庚○○亦證稱「我只知道
    原告確實有1 部分的施作工程是只有做完佈線的部分，而就
    後續整線、結線及送電及缺失修改等工作，並沒有依約完成
    ，但是到底有哪些部分有這種情形我無法確定，比例多少我
    也不知道。原告有1 部分是1 次佈線、2 次佈線都有施作，
    有1 部分則是只是作1 次佈線，但依照約定確實是1 、2 次
    佈線都要負責做完，但原告沒有作2 次佈線比例有多少我不
    知道，兩造的爭執就是因為這些問題而來的。」 (93年11月
    18日訊問筆錄)， 足認原告確實並未將約定應由其繼續施作
    之工作全部施作完畢，其請求工程款並無理由。
五、稱承攬者，謂當事人約定，一方為他方完成一定之工作，他
    方俟工作完成，給付報酬之契約，民法第490 條第1 項定有
    明文。本件原告即承攬人既未依約完成全部施作之工程範圍
    ，且未證明其已施作而得請求之工程款為若干，則其報酬請
    求權即屬不發生。是原告請求被告給付工程款2,062,480 元
    及自起訴狀繕本送達翌日起至清償日止，按年息5%計算之法
    定遲延利息，即無理由，應予駁回。
六、本件事實已臻明確，兩造其餘關於是否已施作工程及數量之
    攻擊防禦方法，均與判決結果不生影響，爰不一一贅述，並
    此敘明。
七、據上論結：本件原告之訴為無理由，依民事訴訟法第78條，
    判決如主文。
中　　華　　民　　國　　94　　年　　6 　　月　　24　　日
                民事第一庭    法　官　林玉心
正本係照原本作成。
如不服本判決，應於送達後20日內，向本院提出上訴狀並表明上
訴理由，如於本判決宣示後送達前提起上訴者，應於判決送達後
10日內補提上訴理由書（須附繕本）。
中　　華　　民　　國　　94　　年　　6 　　月　　24　　日
　　　　　　　              　書記官  陳家宏
